【裁判字號】    89,判,2964
【裁判日期】    891026
【裁判案由】    有關核發證明事務
【裁判全文】
最  高  行  政  法  院  判  決                  八十九年度判字第二九六四號
    原      告  甲○○
    被      告  內政部
    代  表  人  張博雅
右當事人間因有關核發證明事務事件，原告不服行政院中華民國八十八年九月十日台
八十八訴字第三四二二八號再訴願決定，提起行政訴訟，本院判決如左：
    主  文
原告之訴駁回。
訴訟費用由原告負擔。
    事  實
緣原告於民國八十八年三月三日以其係七十九年一月一日前即執業多年之土地代書，
向被告申請依法發給土地登記專業代理人證書。經被告審認依現行土地法第三十七條
之一第二項及土地登記專業代理人管理辦法規定，應經專業代理人考試或檢覈考試及
格，始得發給證書，原告無上開資格，乃以八十八年三月十八日台（八八）內地字第
八八○四○五三號函予以核駁，原告不服，循序提起訴願、再訴願，均遭決定駁回，
乃提起行政訴訟。茲摘敘兩造訴辯意旨如次：
原告起訴意旨略謂：原告於民國七十八年十二月二十九日修正土地法前已長期為執業
土地登記專業代理人，有身分證職業欄登記為「代書」，及國稅局執行業務收入清單
證明可證。依修正後土地法第三十七條之一規定：「土地登記之聲請，得出具委託書
，委託代理人為之。土地登記專業代理人，應經土地登記專業代理人考試或檢覈及格
。但在本法修正施行前，已從事土地登記專業代理業務，並曾領有政府發給土地代書
人登記合格證明或代理他人申辦土地登記案件專業人員登記卡者，得繼續執業；未領
有土地代書人登記合格證明或登記卡者，得繼續執業五年。非土地登記專業代理人擅
自以代理聲請土地登記為業者，其代理聲請土地登記案件，登記機關應不予受理。土
地登記專業代理人管理辦理，由中央地政機關定之。」在上述條文但書中已充分說明
，即在土地法修正公布（七十八年十二月二十九日）前，領有土地代書人登記合格證
明或代理他人申辦土地登記案件專業人員登記卡者，得繼續執業。目前臺灣共約有二
萬人左右乃依修正後土地法第三十七條之一第二項但書規定，取得土地登記專業代理
人證書。試問該批專業代理人均經專業代理人考試或檢覈考試及格乎？為何渠等可不
經考試或檢覈考試，即可取得土地專業代理人證書，而原告則須參加考試，是否違反
法律公平原則？原告所提身分證明及國稅局執業證明文件，均屬政府機關發給土地代
書人合格證明文件之一，難道戶政機關及國稅局非政府機關，因此應屬合格證明，否
則原告如何執業辦理土地登記案件多年？請重視憲法第十五條規定：「人民之生存權
、工作權及財產權，應予保障。」之精神，體恤原告之生存權及工作權，將訴願、再
訴願決定及原處分決定均撤銷，判決由被告另為核發「土地專業代理人證書」。否則
，請判決依土地法第三十七條之一第二項但書規定取得「土地專業代理人證書者為無
效，因該但書規定明顯牴觸憲法第八十六條第二款之規定等語。
被告機關答辯意旨略謂：按「土地登記專業代理人，應經土地登記專業代理人考試或
檢覈及格。但在本法修正施行前，已從事土地登記專業代理業務，並曾領有政府發給
土地代書人登記合格證明或代理他人申辦土地登記案件專業人員登記卡者，得繼續執
業；未領有土地代書人登記合格證明或登記卡者，得繼續執業至中華民國八十四年十
二月三十一日。」土地法第三十七條之一第二項定有明文。又「合於左列資格之一者
，得請領專業代理人證書：一、專業代理人考試或檢覈及格者。二、領有直轄市或縣
（市）政府核發土地代書人登記合格證明者。三、領有直轄市或縣（市）政府核發代
理他人申辦土地登記案件專業人員登記卡者。」、「請領專業代理人證書，應檢附左
列文件，向中央主管機關申請核發之：一、申請書。二、第四條之資格證明文件及其
影本。」為土地登記專業代理人管理辦法第四條、第六條第一項第一款、第二款所明
定。查本件原告於民國八十八年三月三日以其係七十九年一月一日前即執業多年之土
地代書，檢附其執行業務收入調檔清單，及身分證職業欄記載為「代書」身分證影本
，向被告申請依法發給土地登記專業代理人證書。經被告審認，原告雖係執業多年之
土地代書，檢附其執行業務收入調檔清單，及職業欄記載為「代書」之身分證影本，
僅能證明原告曾辦過代書業務，不能視同經專業代理人考試或檢覈及格，核與現行土
地法第三十七條之一第二項及土地登記專業代理人管理辦法第四條規定不符，乃以八
十八年三月十八日台（八八）內地字第八八○四○五三號函函復不予發給證書，核諸
首揭規定，並無不合，原告提起行政訴訟，顯無理由，爰敬請鑑核賜予判決駁回原告
之訴等語。
    理  由
按「土地登記專業代理人，應經土地登記專業代理人考試或檢覈及格。但在本法修正
施行前，已從事土地登記專業代理業務，並曾領有政府發給土地代書人登記合格證明
或代理他人申辦土地登記案件專業人員登記卡者，得繼續執業；未領有土地代書人登
記合格證明或登記卡者，得繼續執業至中華民國八十四年十二月三十一日。」土地法
第三十七條之一第二項定有明文。又「合於左列資格之一者，得請領專業代理人證書
：一、專業代理人考試或檢覈及格者。二、領有直轄市或縣（市）政府核發土地代書
人登記合格證明者。三、領有直轄市或縣（市）政府核發代理他人申辦土地登記案件
專業人員登記卡者。」為行為時土地登記專業代理人管理辦法第四條所明定。本件原
告於民國八十八年三月三日以其係七十九年一月一日前即執業多年之土地代書，檢附
其執行業務收入調檔清單，及身分證職業欄記載為「代書」身分證影本，向被告申請
依法發給土地登記專業代理人證書。經被告審認，原告雖係執業多年之土地代書，所
檢附其執行業務收入調檔清單，及職業欄記載為「代書」之身分證影本，僅能證明原
告曾辦過代書業務，不能視同經專業代理人考試或檢覈及格，核與現行土地法第三十
七條之一第二項及土地登記專業代理人管理辦法第四條規定不符為由，以八十八年三
月十八日台（八八）內地字第八八○四○五三號函，予以核駁，揆諸首揭法條規定，
洵無違誤。一再訴願決定遞予維持，亦均無不合。原告雖訴稱：戶政機關及國稅局均
屬政府機關，故其所提身分證明及國稅局執業證明文件，均屬政府機關發給土地代書
人合格證明文件之一，否則原告如何執業辦理土地登記案件多年？請重視憲法第十五
條規定：「人民之生存權、工作權及財產權，應予保障。」之精神由被告另予以核發
，否則其他已取得證書者，豈非違憲，且有違法律公平原則云云。惟查原告所提身分
證明及國稅局執業證明文件，固均屬政府機關之文件，但非首揭規定之證明文件，自
不合發給證書條件，原告於首揭規定公布施行前，縱曾執行土地代書業務，但上開規
定既未公布施行，自不能以於該規定尚未公布施行前，曾經執業代書，而推論其已符
合該新規定之資格，否則土地法第三十七條之一第二項即無庸規定「未領有土地代書
人登記合格證明或登記卡者，得繼續執業至中華民國八十四年十二月三十一日」矣。
而土地專業代理人為專門職業，規定其取得執業資格，係保障大眾權益所必需，尚難
指為有害原告之生存權、工作權及財產權。至原告所指其他已取得土地專業代理人證
書者，既未能證明其資格與首揭規定不合，亦難指有違公平原則。從而被告所為核駁
之處分，並無不合。原告起訴意旨，難謂有理由，應予駁回。
據上論結，本件原告之訴為無理由，爰依行政訴訟法施行法第二條、行政訴訟法第九
十八條第三項前段，判決如主文。
中    華    民    國     八十九      年      十      月     二十六      日
                    最 高 行 政 法 院  第 三 庭
                                審 判 長 法  官      曾  隆  興
                                         法  官      吳  明  鴻
                                         法  官      徐  樹  海
                                         法  官      鄭  淑  貞
                                         法  官      林  家  惠
右  正  本  證  明  與  原  本  無  異
                                         法院書記官  王  福  瀛
中    華    民    國     八十九      年      十      月     二十六      日


司法院資訊處製作；財團法人民間司法改革基金會備份。
